【裁判字號】    97,台上,5186
【裁判日期】    971017
【裁判案由】    殺人
【裁判全文】
最高法院刑事判決            九十七年度台上字第五一八六號
上  訴  人  甲○○
            乙○○
上 列一 人
選任辯護人  王銘助律師
上  訴  人  丙○○
上列上訴人等因殺人案件，不服台灣高等法院台中分院中華民國
九十七年七月三十一日第二審更審判決（九十七年度上更(一)字第
六六號，起訴案號：台灣台中地方法院檢察署九十五年度偵字第
二六九０九號），提起上訴，本院判決如下：
    主  文
上訴駁回。
    理  由
按刑事訴訟法第三百七十七條規定，上訴於第三審法院，非以判
決違背法令為理由，不得為之。是提起第三審上訴，應以原判決
違背法令為理由，係屬法定要件。如果上訴理由書狀並未依據卷
內訴訟資料，具體指摘原判決不適用何種法則或如何適用不當，
或所指摘原判決違法情事，顯與法律規定得為第三審上訴理由之
違法情形，不相適合時，均應認其上訴為違背法律上之程式，予
以駁回。本件原判決撤銷第一審之科刑判決，改判論上訴人甲○
○以共同殺人罪，處有期徒刑拾肆年，褫奪公權柒年；乙○○以
成年人共同殺害少年罪，處有期徒刑拾肆年，褫奪公權柒年；丙
○○以共同殺人罪，處有期徒刑拾參年，褫奪公權陸年；並均為
相關從刑之諭知。係依憑甲○○於民國九十五年十一月三十日、
同年十二月三日警詢及偵查時自白：與乙○○、丙○○及不詳姓
名者共同在台中縣新社鄉○○街○段國中巷十號新社高中體育館
內毆打被害人彭柏薰，至被害人倒地後才離去，伊持鐵棒，乙○
○拿鐵椅；乙○○於第一審法院九十五年十一月二十八日檢察官
聲請羈押訊問時供稱：甲○○、丙○○有以扣案鐵棍毆打被害人
，嗣於第一審法院審理時供認：案發時伊有在場，且因防衛而持
鐵椅；丙○○於九十五年十一月二十七日警詢時供承：警方在現
場查獲之鐵棒，是甲○○所有，當時伊有在場各等情不諱，參酌
證人李旻宗於九十五年十一月三十日警詢時證稱：甲○○當時手
持鐵棍猛打被害人頭部；證人羅鴻文於第一審審理時證以：伊到
現場時，看到甲○○、乙○○均拿棍子，丙○○拿棒球棍，看到
著黑色衣服者毆打被害人，在土地公廟時，只有甲○○穿黑色外
套；甲○○於同日審理時亦稱：伊當天穿黑色外套；證人張志誠
於第一審審理時證謂：在體育館一樓看到乙○○拿鐵椅，追學生
；李旻宗於九十五年十一月三十日警詢時所供：到禮堂後，看到
乙○○手持鐵椅站立在該處，除乙○○外，尚有甲○○參與毆打
；證人許正勛於偵查及第一審結證稱：看到乙○○拿鐵椅毆打被
害人，追打的人並喊：「打給他死」云云；黃蓬義於偵查及第一
審時結證稱：看到乙○○拿鐵椅打中被害人頭部，有聽到說：「
打給他死」，丙○○亦拿鐵棍往被害人打；楊嘉蔚於九十五年十
一月三十日警詢時供陳：有聽到說：「打他的頭云云」，是乙○
○用鐵椅毆打被害人；吳家億於檢察官訊問時證稱：乙○○拿鐵
椅打到被害人；白偉宏（即白睿祖）於原審審理時證稱：看見乙
○○拿鐵椅打被害人各等語，及卷附甲○○指認丙○○口卡片資
料、扣案之鐵棍、已變形鐵棍照片、被害人被重擊後，致頭部外
傷合併腦出血等傷，經送往台中縣東勢鎮東勢農民醫院後，轉至
台中縣沙鹿鎮童綜合醫院（下稱童綜合醫院）急救，終因顱內出
血，於九十五年十一月二十九日不治死亡之童綜合醫院病歷摘要
、診斷書、台灣台中地方法院檢察署檢察官督同法醫師相驗、解
剖之勘（相）驗筆錄、相驗屍體證明書、解剖鑑定報告及照片等
證據資料，而為論斷，已敘述其所憑之證據及認定之理由。而以
上訴人等三人均矢口否認有殺人犯行，並辯稱：未曾共同毆打被
害人云云，均係飾卸之詞，無足採取，在理由內依憑調查所得證
據，詳加指駁。並說明：（一）證人劉配岑於警詢時雖稱：甲○
○當時未追至現場云云，但甲○○於警詢時既稱：伊到禮堂後，
沒有看到宋易融，直接到講台旁持鐵棍，參與毆打學生等語，足
見甲○○係於其同夥追打被害人至禮堂後，才抵達，並即持棍棒
加入毆打，劉配岑所證不足以證明甲○○始終與其在一起，並未
加入毆打被害人，其應係顧及舊情，而為迴護之詞，不足採信。
況劉配岑於第一審供稱：當時的光線昏暗，只有伊認識的人站在
旁邊時，才知道對方是誰云云，足見依其供述，只能證明甲○○
與其對話後，有離開新社高中操場之事實，而無法證明甲○○離
開後前往何處。又詹家豪之辯護人聲請傳喚證人蔡明龍，證明甲
○○於案發當天均與劉配岑留在該高中操場，並未進入體育館。
然蔡明龍經原審傳拘無著，且甲○○當晚確有進入該高中體育館
之事實，業如前述，其辯護人聲請再次傳喚蔡明龍，並無必要。
（二）前開相驗屍體證明書及解剖鑑定報告記載：「從身體外表
的檢驗，死者的外傷分佈主要在左側顏面（呈條狀）、左側肩胛
上部（呈大面積片狀）、左上臂（呈片狀）、在右側肩胛上部則
有四處小的條狀擦挫傷痕，兩兩呈平行狀，右手肘有擦傷痕，左
手背有擦挫傷，左耳內則有之前血液流出的證據，解剖後發現在
左側頭皮有大面積的出血傷，在顱骨並有二處線性骨折，無粉碎
性骨折，頭顱面有顱內出血及腦挫傷，綜合研判，毆打的兇器，
應是面積較大的鈍物所造成的傷害，形成攻擊力分佈較廣及顱骨
的線性骨折，且攻擊的方向是從左側及左後方，頭部外傷為致死
的外傷，胸腹腔內無發現內出血，各內臟器官無外傷，前方也無
皮下及肌肉層出血的情況」，足認被害人之致命傷確在頭部，又
其身體之多處鈍挫傷等傷勢，亦與乙○○持鐵椅重擊被害人後，
造成大面積出血傷、丙○○及甲○○等人持棍棒圍毆致被害人之
外傷呈條狀擦挫傷痕情節吻合。雖殺人之犯意不以兇器及傷痕之
多寡為絕對標準，但傷勢之部位、所用兇器及手段，仍不失為犯
罪故意之重要參考。本件甲○○所持扣案之鐵棒（棍），及乙○
○、丙○○分持之鐵椅、棍棒，均質地堅硬，如數人分持棒棍圍
毆，甚或其中一人以之猛擊人之頭部要害，因人體之頭部乃掌管
呼吸、心跳等生命跡象之腦幹及神經系統，若受猛力擊打，極可
能造成死亡之結果，當為上訴人等人所知，然其卻竟仍持鐵椅、
棍棒，攻擊被害人之頭部、上背部，直至被害人倒地不起，才罷
手，以彼等下手之重（扣案之鐵棒因猛力攻擊，已變形）、用力
之猛，其在行兇時，應殺意甚堅，至為灼然。又上訴人等於被害
人身受重傷後，不即救治，亦未施以任何救護措施，逕行離去，
益證彼等確有殺害被害人之故意，且被害人之死亡與彼等行為間
具有相當因果關係。（三）雖台灣台中地方法院檢察署解剖鑑定
報告並記載：「另從致死外傷的頭皮處則無發現長條棍棒的型態
傷」。然該報告並載稱：「壹、屍體外表所見：……在左側顏面
有一處呈縱向條狀的挫傷痕，大小約五〤０．二公分，在傷口型
態的兩側有分叉線……」，並有死者正面圖及照片足佐。如被害
人被毆時蹲下，並以手抱頭，縱遭乙○○持鐵椅攻擊左側（後）
腦，應不致同時有左側顏面之挫傷痕（造成前後二處傷勢之攻擊
方向並不相同），足認被害人應有遭人持棍棒攻擊頭部，況本件
除乙○○持鐵椅外，其餘在場行兇者，係持棍棒毆擊，故不得據
報告所載：「致死外傷的頭皮處則無發現長條棍棒的型態傷」部
分，認僅只乙○○攻擊被害人頭部之理由。從形式上觀察，原判
決並無違背法令之情形存在。甲○○上訴意旨略稱：(一)上訴人等
間如何有犯意聯絡及由何人提議，原判決並未於事實欄明白認定
，及於理由內論列。(二)上訴人等欲教訓之人並非被害人，何以對
被害人萌生殺機，原判決未置一詞，亦有判決理由不備之違誤。
(三)上訴人之辯護人於原審審理時已當庭表示詹正愷之警詢筆錄沒
有證據能力，乃原判決仍認上訴人對該證據能力不爭執，難謂適
法。(四)原審審理時僅詢問上訴人及辯護人對於證人筆錄之意見，
並未宣讀筆錄之內容或告以要旨，即採為不利上訴人之證據。(五)
劉配岑自警詢起，迄原審前審審理時一再證述：上訴人與之均留
在新社高中操場上，未曾進入活動中心等語，其證詞前後一致、
客觀，原判決認該證詞係迴護之詞，並未加以剖析，自嫌理由不
備。(六)上訴人於警詢及偵查時之自白，係為承擔所有責任，故乙
○○於第一審法院所證：因上訴人要扛下本件責任，伊才說上訴
人有打被害人云云，自屬客觀可信，原判決對此有利上訴人之證
述，並未說明不予採信之理由，自有未洽。再上訴人身高一百八
十公分，如當日有共同毆打被害人，應為在場者所看見，惟據新
社高中學生楊嘉蔚、吳家億、藍柏恩、劉瑋哲、莊志賢、許正勛
、傅偉昭、黃于展、黃蓬義、彭湧泉、傅弘杰、白睿祖、張銘祖
、趙紹捷（下稱楊嘉蔚等十四人）之證述，無人指認上訴人有毆
打被害人，其中吳家億、許正勛、黃蓬義、白睿祖尚且證稱：未
看到上訴人云云，原判決對楊嘉蔚等十四人之證述，如何不予採
信，未加剖析，自有理由不備。(七)原判決以羅鴻文所證：穿黑色
外套打被害人云云，及上訴人自承：伊當日著黑色外套等語，為
不利上訴人之認定。但據證人張志誠所述，當日穿黑色外套者，
非僅上訴人一人，原判決之認定有違經驗法則，且上訴人係留短
髮，雙手無刺青，與羅鴻文所證：穿黑色外套者長髮，雙手刺青
云云，為不同人，原判決未詳加勾稽，亦有未合；丙○○上訴意
旨略以：(一)依白偉宏（即白睿祖）、傅偉昭之證述，未能證明上
訴人等三人有毆打被害人，已據前次發回意旨指明，原判決不予
採信，並未說明理由，自有理由不備。(二)原判決以乙○○曾以鐵
椅重擊被害人一下，即認上訴人等三人有共同殺人故意，然就彼
等間如何有犯意聯絡，而非乙○○個人所為，則未說明，已見其
理由不備；且當時既有多位學生及老師在場，上訴人等逕行離去
，未必會致被害人因乏人救護而死亡，況依經驗法則，甚少有加
害後，即對被害人救治者，原判決以上訴人等人之離去，即認定
上訴人等三人有殺人之故意，併有違證據法則，及適用法則不當
之違誤；乙○○上訴意旨略謂：(一)依白偉宏（即白睿祖）、傅偉
昭之證述，未能證明上訴人等三人有毆打被害人，已據前次發回
意旨指明，原判決未予採信，非惟未說明理由，且就證人莊志賢
、張志誠、黃于展、黃蓬義、楊嘉蔚均明確供證上訴人並非毆打
被害人之證述，仍未敘明不予採信之理由，自屬理由不備。(二)原
審於九十七年五月十五日審理時，上訴人因被羈押中未能到庭，
該審理程序自有違誤，其判決當然違背法令。(三)上訴人之辯護人
於辯護意旨狀已就楊嘉蔚之警詢筆錄之證據能力爭執，原判決以
之為不利上訴人之認定，自有違誤。(四)許正勛、黃蓬義未經上訴
人詰問，其筆錄自無證據能力，原判決以之為不利上訴人之認定
，自有未合。(五)原判決雖認除上訴人外，無人指認有其他被告拿
鐵椅毆擊被害人等情。然黃蓬義證述：丙○○、乙○○拿鐵椅打
中被害人；趙紹捷證以：被害人被七、八人打，其中二人較壯碩
，一人過去打，一人拿鐵椅往旁邊丟各等語，則被害人之外傷，
是否係上訴人所為，即非無疑，原判決未予說明，自屬判決理由
不備各等語。惟查：（一）證據之取捨，為事實審法院之職權，
倘其採證認事並不違背證據法則，即不得任意指為違法。原判決
已就相關事證詳加調查論列，復綜合上訴人等三人之供述、許正
勛等人之證言及卷附物證，參互斟酌判斷，資為不利於上訴人等
三人之認定，說明其取捨判斷而得心證之理由，並無判決理由不
備、採證違反法則及應於審判期日調查之證據而未予調查之違法
情形。上訴意旨無非就原審採證認事之職權行使，專憑己見，就
已為原審指駁之陳詞再事爭辯，及對原審取捨證據與自由判斷證
據證明力之職權行使，為單純事實上之爭執，顯非依據卷內訴訟
資料所為具體指摘之適法第三審上訴理由。（二）犯意聯絡不以
明示為必要，即相互間有默示之合致，亦無不可。依原判決事實
欄之記載及理由欄之說明，其就上訴人等三人間如何對被害人萌
生殺機，彼等間有犯意聯絡、行為分擔，且彼等對於持鐵椅、棍
棒毆打被害人之頭部及其他部位有造成被害人死亡危險之結果，
應為其主觀上所得預見，均應共同負責，顯已明白認定，原判決
因論上訴人等三人以共同正犯，要無上訴意旨所指適用法則不當
、判決不備理由之違法情形。上訴意旨，無非就原判決已詳為論
述之事項，專憑己意，再為事實上之爭執，顯非依據卷內訴訟資
料為具體指摘之正當第三審上訴理由。（三）原審已於九十七年
五月十五日及同年六月五日審判期日依本院前次發回意旨，分別
傳訊白偉宏（即白睿祖）及傅偉昭二人（見原審卷第一四七至一
四八頁、第一七三至一七六頁），並於判決理由內說明：「白偉
宏（即白睿祖）於本院（原審）審理時證稱：伊可以清楚看到乙
○○在體育館大禮堂裡面，且有看見乙○○拿鐵椅子打被害人」
等語（原判決第十一頁第七至九行）。自係認依憑上開證據，上
訴人等三人應負之罪責，已臻明確，楊嘉蔚等十四人於警詢或第
一審所證：未能確認甲○○、丙○○或上訴人等三人有參與鬥毆
等語，並不足為有利上訴人等三人之認定，其雖未載明此部分證
言，不足為有利上訴人等三人認定之理由，僅係理由之敘述較為
簡略，仍與法律規定應於審判期日調查之證據而未予調查及判決
理由不備之違法情形，不相適合。（四）被告以外之人於檢察事
務官、司法警察官或司法警察調查中所為之陳述，與審判中不符
時，其先前之陳述具有較可信之特別情況，且為證明犯罪事實存
否所必要者，得為證據，刑事訴訟法第一百五十九條之二定有明
文。許正勛、黃蓬義於偵查時之證述，固為被告以外之人於審判
外之陳述。惟上開證人於審判外之陳述，業於第一審審理程序中
依法具結，並予上訴人及辯護人對質詰問之機會（見第一審卷第
一六五至一六九頁、第一八一至一八二頁），上訴人等三人之反
對詰問權已獲得保障。且原判決亦已敘明各該證人於偵查時之證
述，客觀上應具有較可信之特別情況，且亦為證明犯罪事實所必
要，依上揭規定，其於偵查中之證言自有證據能力之理由。上訴
意旨妄指為違法，自非依據卷內訴訟資料執為指摘之合法第三審
上訴理由。（五）原審於九十七年五月十五日審理時雖未提訊乙
○○，惟該次審理期日並未辯論終結，嗣於同年七月十七日審理
時除詢問上訴人等三人及其辯護人對於卷附證人筆錄之意見外，
並已依規定宣讀相關筆錄之內容或告以要旨，有該審判筆錄在卷
可按（見原審卷第二三０至二三二頁），其所踐行之訴訟程序並
無違誤。原判決因以相關證人之證述資為論罪之證據，自不容任
意指為違法。（六）原判決並未以楊嘉蔚及詹正愷於警詢時之證
述，資為不利上訴人等三人之唯一證據，故除去該部分之警詢筆
錄，仍與判決之本旨不生影響，按之刑事訴訟法第三百八十條之
規定，尚難執以指摘，資為第三審上訴之合法理由。（七）其餘
上訴意旨，則置原判決之明白論斷於不顧，或仍持原判決已說明
理由而捨棄不採之陳詞辯解，再為事實上之爭執，或就屬於事實
審法院採證認事職權之行使，或就不影響於判決本旨之枝節事項
，全憑己見，任意指摘，難謂已符合首揭法定上訴第三審之要件
。其上訴均違背法律上之程式，應予駁回。
據上論結，應依刑事訴訟法第三百九十五條前段，判決如主文。
中    華    民    國  九十七  年    十    月   十七   日
                      最高法院刑事第三庭
                          審判長法官  林  增  福
                                法官  張  清  埤
                                法官  陳  世  雄
                                法官  蔡  國  在
                                法官  郭  毓  洲
      本件正本證明與原本無異
                                      書  記  官
中    華    民    國  九十七  年    十    月  二十二  日
                                                      Ｅ


司法院資訊處製作；財團法人民間司法改革基金會備份。
